【裁判字號】    89,重訴,238
【裁判日期】    901109
【裁判案由】    拆屋還地
【裁判全文】
臺灣士林地方法院民事判決  八十九年度重訴字第二三八號
    原      告
    即反訴被告    乙○○（即祭祀公業林本源管理人）
    即反訴原告    甲  ○
    被      告    丁○○
    複代理人      丙○○
右當事人間拆屋還地事件，本院判決如左：
    主      文
被告甲○應將坐落台北市○○區○○段一小段二五八地號如附圖所示Ａ部分面積一一
六平方公尺土地上建物即門牌號碼台北市大同區○○○路三四四巷卅一號房屋予以拆
除，將土地交還原告，及自民國八十八年十一月廿五日起，至拆屋返還上開基地之日
止，按月給付原告新台幣貳萬貳仟陸佰壹拾捌元。
被告丁○○應將坐落台北市○○區○○段一小段二五八地號如附圖所示Ｂ部分面積一
四二平方公尺土地上建物即門牌號碼台北市○○區○○路五一巷八號房屋予以拆除，
將土地交還原告，及自民國八十八年十一月廿五日起，至拆屋返還上開基地之日止，
按月給付原告新台幣貳萬柒仟陸佰捌拾柒元。
被告甲○應給付原告新台幣肆拾玖萬貳仟玖佰捌拾肆元，及自民國八十九年六月十三
日起至清償日止，按年息百分之五計算之利息。
本判決第一項、第二項拆屋還地之履行期間為拾個月。
本判決第一項至第三項於原告分別以新台幣肆佰陸拾萬元、伍佰陸拾貳萬元、壹拾陸
萬伍仟元供擔保後，得假執行。但被告甲○、丁○○如於假執行程序實施前就本判決
第一、二、三項分別以新台幣壹仟參佰柒拾柒萬陸仟壹佰陸拾元、壹仟陸佰捌拾陸萬
參仟玖佰貳拾元、肆拾玖萬貳仟玖佰捌拾肆元為原告預供擔保，得免為假執行。
訴訟費用由被告負擔。
反訴原告之訴及假執行之聲請均駁回。
反訴訴訟費用由反訴原告負擔。
    事實及理由
甲、本訴部分
一、按訴狀送達後，原告不得將原訴變更或追加他訴，但擴張或減縮應受判決事項之
    聲明者，不在此限，民事訴訟法第二百五十五條第一項第三款定有明文。本件原
    告於起訴時，就租金部分原請求被告甲○給付新台幣（下同）六十萬三千六百五
    十元，嗣於九十年十一月十五日縮減為四十九萬二千九百八十四元及自起訴狀繕
    本送達翌日起至給付日止，按年息百分之五計算之遲延利息；另就不當得利損害
    金部分，原起訴請求被告等自八十九年二月一日起至拆屋交還土地之日止，按每
    月五萬三百零五元計算，惟於九十年十一月十五日擴張請求被告甲○及丁○○，
    均自八十八年十一月廿五日起至拆屋交還土地日止，分別依每月二萬二千六百十
    八元及二萬七千六百八十七元計算之損害金，核屬減縮或擴張應受判決事項之聲
    明，且不甚礙被告之防禦及訴訟之終結，被告等亦無異議而為本案之言詞辯論，
    參諸前揭規定，應予准許，先予敘明。
二、本件原告起訴主張：被告甲○向原告承租坐落台北市○○區○○段一小段二五八
    地號土地（重測前為延平區○○段○○段十七地號），並在其上建有二間房屋即
    門牌號碼台北市○○○路三四四巷卅一號，面積一一六平方公尺，及台北市○○
    路五十一巷八號，面積一四二平方公尺，每月租金已調整為每月新台幣五萬零三
    百零五元，詎被告甲○竟未經原告同意，違反租賃契約約定，將其中台北市○○
    路五十一巷八號房屋售予被告丁○○而轉租土地，經原告於八十八年十一月廿四
    日以存證信函向被告甲○為終止租約之意思表示，爰依租賃及無權占有之法律關
    係請求被告等拆除房屋返還占用土地，並給付積欠之租金及占用土地相當於租金
    之不當得利，並聲明如主文第一、二、三項所示。
三、被告甲○則以：其向原告承租坐落台北市○○區○○段一小段二五八地號土地面
    積二五八．一０平方公尺，至今已有六十餘年，地租亦均按期繳納，從未拖欠，
    且伊係將建物一半轉售予被告丁○○，而兩造先前曾由廖宏仁從中協商，原告表
    示終止基地租約時擬提供地上物損失補償金八百萬元，被告甲○原本願意接受該
    條件，不料原告卻突然提出本件訴訟，並聲明：駁回原告之訴。
四、被告丁○○則以：系爭土地係於民國廿七年由祭祀公業林本源管理人林柏壽出租
    予被告甲○之父何燕清，何燕清死後租賃關係及房屋由被告甲○繼承，至六十三
    年三月廿七日甲○將土地上部分房屋及基地租賃權出售予被告丁○○，因原告與
    被告甲○並無禁止轉讓房屋之特約，依最高法院四十三年台上字第四七九號判例
    所示「租地建築房屋除當事人間有禁止轉讓房屋之特約外，應推定出租人於立約
    時，即已同意租賃權得隨建築物而移轉於他人」意旨，本件被告甲○並未違法轉
    租，原告主張終止租約並無理由，而被告甲○既將土地上部分建物出售予被告丁
    ○○，則被告丁○○即繼受該建物部分之土地租賃關係，顯非無權占有系爭土地
    等語置辯，並聲明駁回原告之訴。
五、原告主張之上開事實，業據提出土地謄本、存證信函、本院民事判決書及地籍圖
    影本多件為證，且兩造對於被告甲○於系爭土地如附圖Ａ、Ｂ部分，分別搭建建
    物即門牌號碼台北市大同區○○○路三四四巷卅一號及同區○○路五一巷八號房
    屋，並將附圖Ｂ部分上建物即台北市○○區○○路五一巷八號房屋售予被告丁○
    ○占有等事實並不爭執，並經本院會同台北市建成地政事務所測量人員勘測現場
    無誤，有勘驗筆錄及複丈成果圖在卷可佐，堪信為真實。
六、原告主張與被告甲○就系爭土地有不定期租賃關係，被告甲○卻違約將如附圖Ｂ
    所示部分承租土地上台北市○○區○○路五一巷八號房屋售予被告丁○○而轉租
    土地，已依法向被告甲○終止租約，並提出存證信函影本一份為證，惟被告丁○
    ○否認原告已合法終止租約，辯稱原告與被告甲○間基地租賃契約並無不能轉讓
    基地上所建房屋之特約，租賃權自應隨房屋而移轉，則本件爭執之重點為系爭基
    地租賃契約有無禁止轉讓基地上所建房屋之約定﹖經查：
（一）系爭土地早於日據時期昭和十三年（民國廿七年）即由被告甲○之父何燕清與
      原告簽訂「土地賃貸借契約書」開始承租，嗣後何燕清死亡後由被告甲○繼承
      上述房屋繼續向原告繳納租金，兩造並未另行簽訂租賃契約，原告並曾於七十
      九年間對被告甲○提起調整租金訴訟獲得部分勝訴判決，有原告提出之土地賃
      貸借契約書、本院七十九年度訴字第四二一號民事判決書影本各一份可憑，並
      為兩造所不爭，被告甲○亦自認有轉租土地情事，而被告丁○○雖辯稱開土地
      賃貸借契約書並無禁止轉讓房屋之約定，但為原告所否認，主張該條係規定「
      乙於契約期間中，將地上建設物讓渡時，須經甲方同意，讓受人應繼承本契約
      之一切義務」，並提出該契約內其他條文相關日文比對以證其說，堪認原告主
      張契約文義為可信，被告丁○○則僅以該契約書影本過於模糊主張並無禁止特
      約，惟本件契約訂立至今已逾六十年，則原告陳稱無法提出該契約書原本即非
      無據，被告丁○○據此主張原告未能舉證證明有禁止轉讓房屋約定元云，尚不
      足採。
（二）被告丁○○另以其在民國六十三年向被告甲○購買房屋時，已明訂轉讓租賃權
      利，且其使用系爭土地上之房屋已逾廿五年，原告始終默認該事實並按時收取
      租金，遽然請求拆屋還地顯有權利濫用，並提出不動產買賣契約及租金收據影
      本二件為證。惟本件被告丁○○與甲○間不動產買賣契約，係被告二人間協議
      ，前述租賃契約既已明定未經出租人同意不得轉讓房屋承繼租賃關係一切權利
      義務，且被告等自認房屋轉售後，每年土地租金仍以被告甲○名義單獨繳交，
      被告等亦未向原告要求變更承租人為丁○○名義，則被告二人間協議自無拘束
      原告效力。而已登記不動產所有人之回復及除去妨害請求權，均無民法第一百
      二十五條消滅時效規定之適用，業據司法院大法官釋字第一０七號及第一六四
      號解釋在案，本件原告依民法第七百六十七條規定訴請被告除去妨害及返還土
      地，自無消滅時效之適用。而被告丁○○雖主張其房屋尚有使用台北市○○區
      ○○段一小段二五九及二六０地號如附圖所示Ｄ、Ｃ部分土地，惟該二部分土
      地面積僅為六及七平方公尺，與原告訴請拆除部分面積達一百四十二平方公尺
      ，相去甚遠，實難認原告訴請拆除附圖Ｂ部分房屋並返還土地，有以損害他人
      為主要目的，雖原告行使物上請求權致被告所有之建物須拆除，但本為物上請
      求權規範意旨所在，尚不得以其拆除將使建物價值消滅影響被告為由，認定為
      權利濫用，被告所辯實不足採。
（三）綜上，兩造間確有未經出租人同意，禁止轉讓基地上建築物之約定，被告甲○
      未經原告同意將房屋售予被告丁○○，顯已違反兩造約定。且依土地法第一百
      零三條第三款、第五款規定租用建築房屋之基地，如承租人轉租基地於他人或
      違反租賃契約時，出租人得予收回。本件原告據此於八十八年十一月廿四日以
      存證信函向被告甲○為終止租約之意思表示，並於同日由被告甲○收受，有原
      告提出為被告所不爭之掛號回執可按，則原告與被告甲○間租賃關係已終止消
      滅。
七、按所有人對於無權占有其所有物者，得請求返還之。對於妨害其所有權者，得請
    求除去之。民法第七百六十七條定有明文。又按承租人於租賃關係終止後，應返
    還租賃物，四百五十五條亦有明文。且違章建築之讓與，雖因不能為移轉登記而
    不能為不動產所有權之讓與，但受讓人與讓與人間如無相反之約定，應認為讓與
    人已將該違章建築之事實上處分權讓與受讓人。本件系爭土地上房屋原係被告甲
    ○所有，且均為未保存登記之建物，惟被告甲○、丁○○均自認其中台北市○○
    路五一巷八號房屋已於民國六十三年間讓售予丁○○取得，則被告丁○○對該建
    物自有事實上處分權。而原告與被告甲○間租賃關係，因原告終止租約而消滅，
    被告等占用系爭土地上如附圖Ａ、Ｂ所示部分，即無任何正當權源，基此，原告
    請求被告甲○拆除坐落台北市○○區○○段一小段二五八地號如附圖Ａ部分所示
    面積一一六平方公尺土地上之建物，即門牌號碼台北市大同區○○○路三四四巷
    卅一號房屋，將土地交還原告；及請求被告丁○○拆除坐落同地號如附圖所示Ｂ
    部分面積一四二平方公尺土地上建物，即門牌號碼台北市○○區○○路五一巷八
    號房屋，將土地交還原告，為有理由，應予准許。
八、原告主張被告甲○於租賃契約終止前，自八十八年二月一日起即積欠租金未繳，
    並為被告甲○所不爭執，則自八十八年二月一日起至同年十一月廿四日原告發函
    終止租賃關係之日止，被告甲○共積欠九個月又廿四日之租金，依原告所提租金
    收據所示每月租金為五萬零三百零四元五角，則原告請求被告甲○前給付前述積
    欠之租金四十九萬二千九百八十四元，及自本件起訴狀繕本送達翌日即八十九年
    六月十三日起至清償日止，按年息百分之五計算之遲延利息，即屬有據，應予准
    許。又無權占有他人土地可能獲得相當於租金之利益，為社會通常之觀念。最高
    法院六十一年度台上字第一六九五號著有判例。且無法律上之原因而受利益，致
    他人受損害者，應返還其利益。不當得利之受領人，依其利益之性質或其他情形
    不能返還者，應償還其價額。此觀民法第一百七十九條、一百八十一條規定之意
    旨自明。原告終止前揭租賃契約後，被告等無權占用系爭土地，則原告請求被告
    等自終止租約翌日即八十八年十一月廿五日起，至被告拆屋交還所占用土地之日
    止，被告甲○按月給付以二萬二千六百十八元計算；被告丁○○按月給付以二萬
    七千六百八十七元計算之相當於租金之損害金，亦屬有據，應予准許。
九、從而，原告依據民法第七百六十七條，請求被告甲○拆除如附圖所示Ａ部分土地
    上之建物即門牌號碼台北市大同區○○○路三四四巷卅一號房屋後交還基地，被
    告被告丁○○拆除如附圖所示Ｂ部分土地上建物即門牌號碼台北市○○區○○路
    五一巷八號房屋後交還基地；及自八十八年十一月廿五日起至拆屋交還前開土地
    之日止，被告甲○按月給付以二萬二千六百十八元計算，被告丁○○按月給付以
    二萬七千六百八十七元計算相當於租金之損害金；及請求被告甲○給付租金四十
    九萬二千九百八十四元，及自八十九年六月十三日起至清償日止，按年息百分之
    五計算之利息，均有理由，應予准許。
十、本判決主文第一項、第二項係命拆屋還地，性質上非長期間不能履行，是本院斟
    酌被告等居住系爭房屋長達數十年，一時覓屋搬遷不易，爰酌定拆屋還地之履行
    期間為十個月，以兼顧被告之利益。
十一、原告勝訴部分，兩造分別陳明願供擔保，聲請宣告假執行或免為假執行，均核
      無不合，爰分別酌定相當擔保金額准許之。
乙、反訴部分
一、反訴原告起訴主張：按基地租賃關係消滅後，承租人應返還基地於出租人，若因
    租賃期滿，而基地上尚有建築物者，基地出租人應按該建築物之時價為補償，但
    契約另有訂定者，從其訂定。反訴原告向反訴被告承租坐落台北市○○區○○段
    一小段二五八地號土地，面積二五八點一０平方公尺，至今已有六十餘年，地租
    均按期繳納，從未拖欠，前經不動產仲介人廖宏仁先生從中協商表示反訴被告於
    終止基地租約時擬提供地上物損失補償金八百萬元予反訴原告，伊本願接受其條
    件，不料反訴被告竟提起本訴，則兩造租賃關係消滅時，反訴被告應依時價補償
    建築物等語，並聲明：反訴被告應給付反訴原告八百萬元，及自反訴狀繕本送達
    反訴被告翌日起至清償日止，按週年利率百分之五計算之利息。
二、反訴被告則以：本件租賃契約並非定有期限之基地租賃契約，而係不定期租賃關
    係，與反訴原告主張租賃關因期滿而消滅之情形不符，且反訴原告主張建物有千
    萬元以上之價值，未經鑑價顯乏依據，而廖宏仁從中協商時所稱八百萬元補償費
    ，係協商時未經雙方協議成立之金額，自不得據為主張等語，資為抗辯，並聲明
    駁回反訴原告之訴。
三、本件反訴原告主張兩造間就坐落台北市○○區○○段一小段二五八地號，面積二
    五八點一０平方公尺土地存有基地租賃關係，於租賃關係消滅後，基地出租人即
    反訴被告應準用民法第八百四十條第一項之規定，按建築物之時價即其先前協商
    時所提八百萬元補償反訴原告，惟反訴被告否認本件情形出租人有補償承租人必
    要，且民法第八百四十條第一項規定地上權人得請求土地所有人按建築物之時價
    為補償，但該條僅限於地上權因存續期間屆滿而消滅，如因其他原因而消滅，即
    無該條之適用，地上權人自無請求土地所有人補償建築物之權。查本件反訴被告
    主張兩造就上開基地係屬不定期租賃關係，因反訴原告違約轉租而於八十八年十
    一月廿四日通知終止租約，並提出反訴原告所不爭之土地賃貸借契約書、存證信
    函及本院民事判決書影本各一件為證，反訴原告並自認確有轉租情事，則兩造基
    地租賃關係乃因出租人即反訴被告終止契約而消滅，並非存續期間屆滿而消滅，
    與前揭要件不符，自無準用民法第八百四十條第一項規定請求出租人按建築物時
    價補償之權利，反訴原告徒以兩造基地租賃關係消滅即認反訴被告應予補償，尚
    不足採。
四、從而，反訴原告請求反訴被告給付八百萬元補償建築物，及自反訴起訴狀繕本送
    達反訴被告翌日起至清償日止，按年利率百分之五計算之遲延利息，為無理由，
    應予駁回。反訴原告受敗訴判決，其假執行之聲請亦失所依據，應併予駁回。
丙、據上論結：依民事訴訟法第七十八條條、第八十五條第一項前段，判決如主文。
中      華      民      國      九十      年      十一    月    廿九    日
                                臺灣士林地方法院民事第二庭
~B法      官  詹朝傑
右為正本係照原本作成。
如對本判決上訴須於判決送達後廿日內向本院提出上訴狀。
中      華      民      國      九十      年      十二    月      七    日
~B法院書記官  黃秀雲


司法院資訊處製作；財團法人民間司法改革基金會備份。
